臺灣雲林地方法院民事判決　　　　　　　 96年度婚字第252號
原　　　告　乙○○
被　　　告　甲○○
上列當事人間請求離婚等事件，本院於中華民國96年10月1 日言
詞辯論終結，判決如下：
    主      文
准原告與被告離婚。
對於兩造所生未成年子女丙○○（男、民國○○年○○月○○日生、身
分證統一編號：Ｚ000000000號）、丁○○（男、民國○○年○○月○○
日生、身分證統一編號：Ｚ000000000號）、戊○○（女、民國○○
年○○月○○日生、身分證統一編號：Ｚ000000000號）權利義務之行
使或負擔，由原告任之。
被告得依如附註所示之方式及期間與兩造所生未成年子女丙○○
、丁○○、戊○○會面交往。
訴訟費用新臺幣參仟元由被告負擔。
    事實及理由
甲、兩造之主張：
  一原告主張：
    (一)兩造於民國（下同）78年11月19日結婚，並育有丙○○、
      丁○○、戊○○等3 名未成年子女。惟婚後被告外遇不斷
      ，被告父親於原告懷孕二女戊○○至8 個月時，表示被告
      曾在外包養女人，當時原告心情有如晴天霹靂，卻也無可
      奈何，至二女戊○○3 個月大時，被告亦因積欠約新臺幣
      （下同）200 萬元之債務無法償還，將情緒發洩在家人身
      上，且持汽油彈丟在自家門口，以威脅其父母將財產過戶
      給伊。被告不止2 次外遇，其亦經常去色情場所。家人又
      不忍其被關，因而將其保釋，但一家5 口卻亦因此遷居臺
      中。惟被告於1 年後又開始有外遇之情形，縱後來全家又
      搬回雲林居住，被告仍不斷有外遇之情形，原告受不了因
      此離家2 年，但後因捨不得3 名子女而返家，惟被告卻質
      問原告為何回來，再以言語辱罵原告。
    (二)被告常於夜間以「討客兄」、「去給人家幹，幹到爛」等
      言語辱罵原告，造成原告耳鳴，而原告母親身體不適而生
      病，被告卻說是因原告家所得到的報應所致，並說原告出
      去會被車子撞死等語，致原告之精神狀況更每況愈下，近
      來被告辱罵原告時，原告常有一股衝動想衝下樓拿刀砍斷
      被告脖子，好讓原告不用再忍受被告那種不堪入耳的言語
      。
    (三)被告幾乎每晚酗酒，酒後於凌晨1 至3 時間返家，卻不管
      原告是否已入睡，而打擾原告，雙手掐原告的胸部，強迫
      原告與其發生性行為，完全不顧原告的感受，如果原告不
      同意其就以言語辱罵原告，原告多次反抗也沒有用。
    (四)被告每月雖會給付18,000元予原告作家用，但被告卻又自
      行拿回6,000 元，加上其未經原告同意，自行從原告皮包
      拿走的金錢也無法計算，子女曾告知原告此種情形，原告
      亦曾與被告溝通協調過，但被告不做好子女的榜樣，依然
      照舊。而被告現住的房子，是原告購買的，當初購買房子
      有房貸壓力時，被告亦未幫助原告，並表示原告若要求其
      要搬離上開處所須支付200 萬元，原告目前與二女戊○○
      借住在親戚家。
    (五)96年5 月5 日，被告更對原告施予家庭暴力，讓原告心灰
      意冷，且原告聲請本院核發通常保護令，至本院接行訊問
      程序時，子女都害怕到庭作證會被被告打斷腿，被告甚至
      恐嚇子女表示父母會離婚都是其等所害。
    (六)原告之所以願意與被告共同生活，就是為了一個美滿的婚
      姻及讓小孩有完整的家庭，但原告不堪長期受被告精神虐
      待及家庭經濟壓力，爰依民法第1052條第1 項第3 款及第
      2 項規定，請求法院判決離婚。子女現在均由被告照顧、
      扶養，故請求酌定未成年人權利義務之行使或負擔，均由
      原告任之等語，並聲明：一、准原告與被告離婚。二、兩
      造所生未成年之子女丙○○、丁○○、戊○○權利義務之
      行使或負擔，均由原告任之。三、訴訟費用由被告負擔。
  二被告方面：
    (一)不同意離婚。子女都已這麼大了，為了家庭、小孩好，被
      告會改正的。
    (二)原告主張被告包養女人、酗酒及辱罵原告，惟此已是好幾
      十年的事，被告以前會去酒店，現在也不會去了，且被告
      接受酒精戒癮治療後就沒有再喝酒了，現在也在接受治療
      中。又被告承認曾有2 次外遇，原告也因此離家，而原告
      離家最久一次為2 年。原告與被告交往前與被告一名很好
      的男性朋友走的很近，被告想起此事才會罵原告，但原告
      之前也因被告外遇而罵被告。
    (三)被告曾持汽油彈丟在自家門口被起訴或被關，但不知被關
      了幾天，後因被告父親撤回告訴，檢察官為不起訴處分。
    (四)原告主張被告每晚都騷擾原告，並強迫原告與其發生性行
      為，但因被告那時要輪班，下班洗完澡後，1 、2 次與原
      告發生性行為，強行要求原告發生性行為也只有1 次，也
      是在原告半清醒的狀況下。
    (五)原告主張被告拿家用給原告，卻未經原告同意自行將錢拿
      走及購買房子之事，被告沒有如原告所說情事，兩造在購
      買房子前已商量好，被告每月拿1 萬元給原告，買房子後
      ，被告再每月拿1 萬8 千元給原告，且被告賺的錢都會拿
      回家，被告是在原告在煮飯，因有線電視來家裡收錢，須
      要繳費，才會未告知原告將其皮包裡的錢拿走，被告為了
      家庭經濟，到處接工作，還上晚班，只為了多幾萬元，且
      被告亦將薪水交給被告，自己只留下幾千元。
    (六)原告主張被告會打小孩，但原告為何還放心讓子女與被告
      同住一起，且離婚問題多，子女也須要被告栽培，另子女
      之前與被告同住，而原告卻在暑假期間將子女帶走，若子
      女都與原告同住，被告會捨不得，且原告的工作沒有保障
      ，無法扶養子女。並聲明：一、原告之訴駁回。二、訴訟
      費用由原告負擔。
乙、得心證之理由：
  一按關於訴訟上自認及不爭執事實之效力之規定，在撤銷婚姻
    、離婚或夫妻同居之訴訟，於撤銷婚姻、離婚或拒絕同居之
    原因事實，不適用之，民事訴訟法第574 條第1 項前段、第
    2 項前段分別定有明文。但法院以此自認或不爭執之情形，
    為其依自由心證判斷事實真偽之資料，於法要無違背（最高
    法院29年度上字第56號判例要旨參照）。
  二離婚部分：
    (一)原告主張兩造婚姻關係仍存續中，並育有未成年子女丙○○、丁○○、戊○○之事實，為兩造所不爭執，並有原告
      所提之戶籍謄本3 份為證，堪信為真實。
    (二)原告復主張被告於婚後曾有外遇，被告並時有酒後辱罵及
      毆打原告之行為，致原告精神狀況不佳，且被告曾有不顧
      原告感受之尋歡行徑等情，有原告提出之診斷證明書、本
      院96年度家護字第203 號民事通常保護令影本為證，復據
      證人即兩造子女丁○○、戊○○證述可佐，並酌以被告之
      陳述內容，足信原告主張為真實。
    (三)按夫妻之一方受他方不堪同居之虐待者，得向法院請求離
      婚，民法第1052條第1 項第3 款定有明文。而所謂不堪同
      居之虐待，係指與以身體或精神上不可忍受之痛苦，致不
      堪繼續同居者而言。又維護人格尊嚴與確保人身安全，為
      我國憲法保障人民自由權利之基本理念；另增進夫妻情感
      之和諧，防止家庭暴力之發生，以保護婚姻制度，亦為社
      會大眾所期待。民法第1052條第1 項第3 款所稱「不堪同
      居之虐待」，應就具體事件，衡量夫妻之一方受他方虐待
      所受侵害之嚴重性，斟酌當事人之教育程度、社會地位及
      其他情事，是否已危及婚姻關係之維繫以為斷。若受他方
      虐待已逾越夫妻通常所能忍受之程度，而有侵害人格尊嚴
      與人身安全者，即不得謂非受不堪同居之虐待，復經大法
      官會議釋字第372 號解釋明確（參見最高法院90年度台上
      字第353 號判決意旨）。
    (四)被告上揭具體行為，衡酌兩造之教育程度及社、經地位，
      實令原告陷於強烈精神恐懼，而損害原告之人格尊嚴及人
      身安全，並使原告受有身體及精神上相當之痛苦至明，在
      客觀上顯然逾越夫妻通常可以忍受之程度，且已危及兩造
      婚姻關係之維繫。揆諸前揭說明，應足認原告受被告不堪
      同居之虐待，是原告據以依民法第1052條第1 項第3 款之
      規定訴請離婚，為有理由，應予准許。
    (五)原告雖另依同法條第2 項規定訴請離婚，然其係同一原告
      對於同一被告，於同一訴訟程序，以單一之聲明，主張數
      項訴訟標的，要求法院擇一而為其勝訴判決，為選擇合併
      之訴。原告上開請求既有理由，而獲勝訴判決，則本院就
      此部分即無庸再為審理，附此敘明。
  三未成年子女權利義務之行使或負擔部分：
    (一)按夫妻離婚者，對於未成年子女權利義務之行使或負擔，
      依協議由一方或雙方共同任之；未為協議或協議不成者，
      法院得依夫妻之一方、主管機關、社會福利機構或其他利
      害關係人之請求或依職權酌定之，民法第1055條第1 項定
      有明文。又法院為民法第1055條裁判時，應依子女最佳利
      益，審酌一切情狀，參考社工人員之訪視報告，尤應注意
      下列事項：1.子女之年齡、性別、人數及健康情形。2.子
      女之意願及人格發展之需要。3.父母之年齡、職業、品行
      、健康情形、經濟能力及生活狀況。4.父母保護、教養子
      女之意願及態度。5.父母子女間或未成年子女與其他共同
      生活之人間之感情狀況，民法第1055條之1亦有明文。又
      所謂監護（即未成年子女權利義務之行使或負擔，亦稱親
      權），除生活保持外，尚包括子女之教育、身心之健全發
      展及培養倫理道德等習性在內，應就兩造之職業、經濟狀
      況、監護能力及其子女之多寡等一切情況，通盤加以考慮
      ，最高法院69年度台上字第2579號判例可資參照。
    (二)查兩造婚後育有未成年子女丙○○、丁○○、戊○○等3
      人，有前開戶籍謄本可憑，而兩造於本件審理終結前，對
      於未成年子女權利義務之行使或負擔未為協議由一方或雙
      方共同任之，本院自得依原告聲請及職權酌定之。
    (三)本院依職權函請主管機關委託之財團法人臺灣兒童暨家庭
      扶助基金會雲林分事務所對兩造及未成年子女進行訪視調
      查結果略以：1.居家環境：兩造均為3 層樓房，生活機能
      均稱便利。2.家庭狀況：原告帶領戊○○借住親戚家，由
      其姊引介工作，家人給予支持及協助。被告現與丙○○、
      丁○○同住，被告在工廠上班為輪值制，每4 天輪班1 日
      ，須父兼母職。3.父母品行人格：應對訪談大方，侃侃而
      談，對委屈處流淚，勇於面對選擇，子女亦表支持。被告
      堅決表示兩造未至離婚地步，顧及子女成長不願離婚，現
      有接受酒癮治療。4.監護意願及動機：被告外遇不斷、不
      負責任，並有家庭暴力行為，曾離家出走又因不捨孩子而
      回來，兩人爭吵不休，亦連累孩子。以往照顧子女之費用
      多由原告負擔，不希望子女步入被告後塵。被告不願離婚
      ，希望夫供子女健全的成長環境。5.家長與子女互動關係
      ：原告雖曾離家在外，但與利用電話或空檔探視子女，子
      女亦會利用假日前來找原告，原告對子女生活情形清楚掌
      握及關心。被告於原告將女兒帶走後，即少與女兒接觸，
      現與二個兒子相依為命。6.親屬支持照顧子女能力：原告
      有固定住處，亦有工作，身體狀況可以，有家人協助照顧
      子女。被告有固定工作及住處，身體狀況可以，有照顧子
      女經驗及意願。7.子女意願：均選擇與原告一起生活。8.
      扶育子女計畫：原告帶領3 名子女重新生活，引導子女自
      我思考決定。被告則以尊重子女依自我興趣及能力發展，
      不讚成體罰，多以說理方式教育子女等情。因而評估與建
      議：原告雖離家在外，仍和子女保持連繫，關心子女生活
      、學業，有照顧子女之能力、經驗，並有家人之支持協助
      ，又丙○○、丁○○、戊○○亦均選擇原告擔任監護人等
      語。有該所96年9 月3 日（96）台童雲字第659 號函復之
      「辦理監護權歸屬訪視紀錄表」在卷可參，並有被告提出
      之在職證明書、輪值表、扣繳憑單等附卷可稽。
    (四)本院參考上揭訪視紀錄表內容，審酌民法第1055條之1所
      列一切事項及情狀，認為酌定兩造未成年子女丙○○、丁○○、戊○○權利義務之行使或負擔由原告任之，應為符
      合未成年子女之最佳利益。
  四會面交往部分：
    (一)按法院得依請求或依職權，為未行使或負擔權利義務之一
      方酌定其與未成年子女會面交往之方式及期間，民法第10
      55條第5 項前段定有明文。
    (二)本院雖認關於未成年子女丙○○、丁○○、戊○○權利義
      務之行使或負擔由原告任之。惟父母子女之親情乃屬倫常
      天性，為顧及未成年子女日後之情感及人格正常發展，並
      彌補未能兼享父母完整親情之憾，復尊重未行使或負擔之
      一方親情抒發及照顧扶育意願，自有酌定被告與未成年子
      女會面交往之必要。從而，本院審酌兩造及未成年子女之
      現在狀況，並免紛爭，爰依職權酌定被告與未成年子女之
      會面交往之方式及期間如附註所示。期盼兩造均須遵守附
      註指示，協調會面交往之進行，以使兩造之未成年子女得
      有最佳之成長環境。此外，於未成年子女年滿16歲後，雖
      尚未成年，然其已有相當之判斷力，有關子女探視時間及
      方法應尊重子女之意願，不得予以勉強。
    (三)附註所示之會面交往方式及期間，係本院依兩造及未成年
      子女現況所酌定，若情事變更，而認有不適合或妨害未成
      年子女之利益時，兩造自得另行協商，或聲請本院改定之
      ，併予敘明。
  五本件事證已臻明確，兩造所為之其他主張、陳述並所提之證
    據，經審酌後，認均與本件之結論無礙，不再一一論述，併
    予敘明。
丙、據上論結，原告之訴為有理由，依民事訴訟法第78條，判決
    如主文。
中　　華　　民　　國　　96　　年　　10　　月　　12　　日
                  家事法庭    法　官  吳基華
以上正本係照原本作成。
如不服本判決，須於判決送達後20日內，向本院提出上訴狀（須
附繕本），並繳納上訴費用新臺幣4,500元。
中　　華　　民　　國　　96　　年　　10　　月　　12　　日
                              書記官  林淑文
附註：被告與未成年子女丙○○、丁○○、戊○○會面交往之方
      式、期間及應遵守事項如下：
  一方式及期間：
    (一)被告平日得與丙○○、丁○○、戊○○互相通信、通話。
    (二)被告得在每月第2 、4 週之星期6 中午12時起至隔天星期
      日夜間6 時前之日間，至與原告約定處所探視丙○○、丁○○、戊○○；如經原告及丙○○、丁○○、戊○○之同
      意，並得帶出過夜。被告應於探視前2 日晚上9 時以前，
      先以電話與原告聯絡安排時間。
    (三)被告於丙○○、丁○○、戊○○之寒、暑假期間，或春節
      、父親節期間，得於不妨礙其等就學、就業之情形下，帶
      領丙○○、丁○○、戊○○出遊；如經原告及丙○○、丁○○、戊○○之同意，並得過夜。被告應於出遊前2 日晚
      上9 時以前，先以電話與原告聯絡安排時間。
    (四)被告欲帶領丙○○、丁○○、戊○○出遊時，應先徵得丙○○、丁○○、戊○○之同意，不可勉強。
  二應遵守之事項：
    (一)原告應與被告約定有關會面交往之聯絡電話及處所，如有
      變更，應隨時通知被告。
    (二)原告無正當理由，不得無故拒絕被告對丙○○、丁○○、
      戊○○之探視、出遊
    (三)兩造不得有危害丙○○、丁○○、戊○○身心健康之行為
      ，亦不得對丙○○、丁○○、戊○○灌輸反抗或敵視對造
      之不正確觀念。
    (四)被告在實施會面交往之日，不得遲延送回丙○○、丁○○
      、戊○○，致影響原告監護權之行使。
    (五)如丙○○、丁○○、戊○○於會面交往中患病或遭遇其他
      事故，而原告無法就近照料時，被告應為必要之醫療措施
      ，即被告在其與子女會面交往中，仍須善盡對於子女之保
      護教養之義務。
